ACORDAO-COMPLETO-2527726

ACÓRDÃO 4973/2022 ATA 31/2022 - SEGUNDA CÂMARA

VISTOS, relatados e discutidos os embargos de declaração opostos pelo Senado Federal e pela Diretoria-Geral do Senado Federal, representados pela Advocacia do Senado Federal, em face do Acórdão 131/2022-TCU-Segunda Câmara, que considerou ilegal e negou registro ao ato de aposentadoria do servidor José Antônio Florentino,
ACORDAM os Ministros do Tribunal de Contas da União, reunidos em Sessão da Segunda Câmara, ante as razões expostas pelo Relator, e com fundamento nos arts. 32, inciso II, e 34 da Lei 8.443/1992, em:
9.1. conhecer e, no mérito, acolher os embargos de declaração opostos pelo Senado Federal e pela Diretoria-Geral do Senado Federal, representados pela Advocacia do Senado Federal, para tornar sem efeito o subitem 1.7.1 do Acórdão 131/2022-TCU-Segunda Câmara; e
9.2. dar ciência desta deliberação aos embargantes e ao interessado.

Embargos de declaração interposto por Senado Federal contra decisão de ...

Segunda Câmara

Senado Federal.

3. Interessados/Responsáveis/Recorrentes:
3.1. Interessado: José Antônio Florentino (XXX.047.871-XX).
3.2. Recorrentes: Senado Federal e Diretoria-Geral do Senado Federal.

13.1. Ministros presentes: Bruno Dantas (Presidente), Augusto Nardes (Relator), Aroldo Cedraz e Antonio Anastasia.
13.2. Ministro-Substituto presente: André Luís de Carvalho.

AUGUSTO NARDES

Ministro Augusto Nardes.

Trata-se de embargos de declaração apresentados pelo Senado Federal e pela Diretoria-Geral do Senado Federal, representados pela Advocacia do Senado Federal, em face do Acórdão 131/2022-TCU-Segunda Câmara, que considerou ilegal e negou registro o ato de aposentadoria do servidor José Antônio Florentino, determinando ao Senado Federal que:
"1.7.1. promova, no prazo de quinze dias, a contar da notificação desta decisão, o destaque da parcela incorporada a partir do exercício de funções comissionadas entre 8/4/1998 e 4/9/2001 e a transforme em parcela compensatória, devendo a mesma ser absorvida por quaisquer reajustes futuros, consoante decidido pelo STF no RE 638.115/CE, caso a mesma tenha sido concedida por decisão judicial não transitada em julgado ou por decisão administrativa."
2.	Esclarecem os embargos que as áreas técnicas de gestão de pessoas do Senado Federal identificaram obscuridade e contradição, visto que a aposentadoria do servidor em comento já havia sido julgada ilegal pela Corte de Contas por meio do Acórdão 1406/2021-TCU-Primeira Câmara, com a seguinte determinação:
"9.3.1. suspenda, no prazo de 15 (quinze) dias, todo e qualquer pagamento concernente ao ato impugnado, corrija as frações das parcelas referentes à incorporação de quintos do interessado, como apontado no voto que acompanha esta decisão, e as adeque à modulação dada pelo Supremo Tribunal Federal no âmbito do RE 638.115, comunicando a este Tribunal as providências adotadas, nos termos dos arts. 262, caput, do RI/TCU, e 8º, caput, da Resolução TCU 206/2007".
3.	Sobre a determinação do subitem 9.3.1 do Acórdão 1406/2021-TCU-Primeira Câmara, os embargos esclarecem:
"As providências foram adotadas em seu processo de aposentadoria, sob o nº 00200.030490/2010-01. Foi realizada a alteração de proventos, conforme Comunicado de Alteração nº 48/2021, de modo a transformar a VPNI, relativa a funções exercidas entre 08/04/1998 a 04/09/2001, em Parcela Compensatória (STF) ; foi emitido novo Título Concessório, foi publicada a Portaria da Diretoria-Geral nº 941, de 2021, para excluir as vantagens previstas na Resolução (SF) nº 74, de 1994, cópias anexas, e, por fim, foi encaminhado ato por meio do sistema e-Pessoal para registro no TCU. Na Informação nº 146/2021 - SEAPOS/COBEP/SEGP5, foi detalhado o histórico da composição de sua VPNI e Opção e as alterações ocorridas posteriormente:
 (...) "
4.	Acrescentam os embargos, informando que a Diretoria-Geral - DGER, em seu Despacho nº 362/2022-DGER, acrescentou:
" (...) considerando o aparente conflito entre o recente Acórdão 131/2022-TCU-Segunda Câmara frente aos procedimentos já adotados pelo Senado Federal em atendimento às determinações contidas no Acórdão 1406/2021-TCU-Primeira Câmara, visto que houve a transformação da vantagem VPNI (quintos/décimos) , relativa à incorporação de funções exercidas entre 08/04/1998 a 04/09/2001, em parcela Compensatória (PC) , de acordo com decisão do Supremo Tribunal Federal (STF) proferida no âmbito do RE 638.115/CE, tendo sido devidamente comunicada à Corte de Contas, por meio do envio de ato pelo sistema e-Pessoal, faz-se necessária a avaliação quanto à possibilidade de oposição de embargos de declaração ou outro instrumento cabível, visando sanar o aparente conflito relatado".
5.	Feitas essas observações, os embargantes consideram necessária a reforma e/ou integração do Acórdão ora questionado para a manutenção das providências administrativas realizadas pelo Senado Federal, tal como esclarecido, eximindo a Casa Legislativa de qualquer irregularidade, com a devida repercussão na esfera de direitos do servidor aposentado. 
6.	Ao final, os embargantes requerem o conhecimento e acolhimento do presente recurso, a fim de sanar os vícios apontados no Acórdão 131/2022-TCU-Segunda Câmara, conforme os fundamentos aduzidos, tendo em vista, segundo seu entendimento, que foi fiel e rigorosamente observado, por parte do Senado Federal, a legislação vigente e a jurisprudência do TCU.
	É o relatório.

não há.

Procurador Júlio Marcelo de Oliveira.

APOSENTADORIA. INCORPORAÇÃO DE QUINTOS DE FUNÇÕES COMISSIONADAS EXERCIDAS EM PERÍODOS POSTERIORES À VIGÊNCIA DA LEI 9.624/1998. ADEQUAÇÃO À MODULAÇÃO DO STF NO RE 638.115/CE. ILEGALIDADE DO ATO. DETERMINAÇÕES. EMBARGOS DE DECLARAÇÃO. CONTRADIÇÃO. CONHECIMENTO E ACOLHIMENTO PARA TORNAR SEM EFEITO A DETERMINAÇÃO.

APOSENTADORIA (APOS)

não atuou.

Trago a exame deste Colegiado embargos de declaração opostos pelo Senado Federal e pela Diretoria-Geral do Senado Federal, representados pela Advocacia do Senado Federal, em face do Acórdão 131/2022-TCU-Segunda Câmara, que considerou ilegal e negou registro ao ato de aposentadoria do servidor José Antônio Florentino. Na mesma decisão foi feita a seguinte determinação ao Senado Federal:
"1.7.1. promova, no prazo de quinze dias, a contar da notificação desta decisão, o destaque da parcela incorporada a partir do exercício de funções comissionadas entre 8/4/1998 e 4/9/2001 e a transforme em parcela compensatória, devendo a mesma ser absorvida por quaisquer reajustes futuros, consoante decidido pelo STF no RE 638.115/CE, caso a mesma tenha sido concedida por decisão judicial não transitada em julgado ou por decisão administrativa."
2.	Alegam os embargantes um aparente conflito entre o recente Acórdão 131/2022-TCU-Segunda Câmara frente aos procedimentos já adotados pelo Senado Federal em atendimento às determinações contidas no Acórdão 1406/2021-TCU-Primeira Câmara, por meio do qual este Tribunal também havia se manifestado sobre o ato de aposentadoria do servidor José Antônio Florentino. Afirmam que, em atendimento a esta decisão de 2021, o Senado fez a transformação da vantagem VPNI (quintos/décimos) , relativa à incorporação de funções exercidas entre 08/04/1998 e 04/09/2001, em parcela Compensatória (PC) , de acordo com decisão do Supremo Tribunal Federal (STF) proferida no âmbito do RE 638.115/CE.
3.	Ante essa constatação, os embargantes requerem o conhecimento e acolhimento do presente recurso, a fim de sanar os vícios apontados no Acórdão 131/2022-TCU-Segunda Câmara, conforme os fundamentos aduzidos, tendo em vista, segundo seu entendimento, que foi fiel e rigorosamente observado, por parte do Senado Federal, a legislação vigente e a jurisprudência do TCU.
4.	Antes de adentrar no exame das alegações apresentadas nos embargos, devo observar que a natureza peculiar dessa espécie recursal restringe o seu alcance à mera correção de obscuridade, omissão ou contradição da deliberação recorrida, a fim de esclarecer, interpretar ou completar o pronunciamento anteriormente emitido, em benefício da sua melhor compreensão ou inteireza (v.g.: Acórdão 434/2018-TCU-Plenário, entre outros) .
5.	A doutrina atualizada, bem representada pela inteligência de Vicente Greco Filho, define esses vícios da deliberação nos seguintes termos:
" (...) obscuridade: defeito consistente na difícil compreensão do texto da sentença e pode decorrer de simples defeito redacional ou mesmo de má formulação de conceitos, havendo obscuridade quando a sentença está incompreensível no comando que impõe e na manifestação de conhecimento e vontade do juiz.
contradição: afirmação conflitante, quer na fundamentação, quer entre a fundamentação e a conclusão, sendo que, nesses casos, a correção da sentença, em princípio, não levaria a uma verdadeira modificação da sentença, mas apenas a um esclarecimento de seu conteúdo.
omissão: caso em que a sentença é complementar, passando a resolver questão não solucionada, ganhando substância, portanto, sendo que as questões que devem ser resolvidas pelo juiz são todas as relevantes postas pelas partes para a solução do litígio, bem como as questões de ordem pública que o juiz deve resolver de ofício, como, por exemplo, a coisa julgada."
 (in Direito Processual Civil Brasileiro 11ª edição, 2º Volume, Editora Saraiva, p. 259/260) .
6.	No mesmo sentido a jurisprudência dos tribunais pátrios, da qual reproduzo mais uma vez excerto do voto condutor da deliberação transcrita a seguir, do egrégio STJ, a rememorar que os declaratórios:
" (...) objetivam expungir da decisão embargada, o vício da omissão, entendida como aquela advinda do próprio julgado e prejudicial à compreensão de causa, e não aquela que entenda o embargante, ainda mais como meio transverso a impugnar os fundamentos da decisão recorrida." (STJ, EDcl REsp 351490, DJ 23/09/2002) .
7.	Pelas definições apresentadas nos itens anteriores, entendo que houve, de fato, contradição entre a determinação proferida no subitem 1.7.1 do Acórdão 131/2022-TCU-Segunda Câmara e a proposta formulada na instrução da unidade técnica. Entendo que possa ter havido um equívoco na redação do acórdão, já que a instrução da unidade técnica não dava suporte a tal encaminhamento. Sendo assim, cabe o acolhimento dos presentes embargos para excluir do acórdão recorrido a determinação indevida.
8.	Ainda que se acolham os embargos, no entanto, há que se esclarecer que o fato de o órgão de origem ter transformado a parcela de quintos/décimos incorporados entre o período de 8/4/1998 a 4/9/2001 em Parcela Compensatória a ser absorvida pelos reajustes futuros não muda a ilegalidade da rubrica, visto que ela é oriunda de parcela incorporada irregularmente.
	Ante o exposto, voto no sentido de que o Tribunal adote o acórdão que ora submeto à deliberação deste Colegiado.
	TCU, Sala das Sessões Ministro Luciano Brandão Alves de Souza, em 6 de setembro de 2022.
Ministro JOÃO AUGUSTO RIBEIRO NARDES 
Relator